【裁判字號】    95,交訴,56
【裁判日期】    950831
【裁判案由】    公共危險等
【裁判全文】
臺灣高雄地方法院刑事判決              95年度交訴字第56號
公  訴  人  臺灣高雄地方法院檢察署檢察官
被      告  乙○○
選任辯護人  吳春生律師
            許龍升律師
上列被告因公共危險等案件，經檢察官提起公訴（95年度偵字第
1655號），本院判決如下：
    主  文
乙○○因過失致人於死，處有期徒刑陸月，如易科罰金，以新臺
幣壹仟元折算壹日。
被訴服用酒類不能安全駕駛動力交通工具而駕駛；駕駛動力交通
工具肇事，致人死亡而逃逸部分，均無罪。
    事  實
一、乙○○於民國94年12月31日下午5 、6 時許，因與妻子爭吵
    ，心情不佳，遂駕駛車號1988-LV 號自小客車欲前往其妻子
    娘家住處安撫處理，行至高雄縣岡山鎮「田村」附近，先將
    車輛停靠在路旁，在車內飲用含酒精成分之「保力達B 」飲
    料，至同日晚上約6 時50分許，尚未達不能安全駕駛之程度
    ，又繼續駕車沿高雄縣岡山鎮台19甲線省道內側車道由南向
    北方向行駛。嗣於同日下午7 時9 分許，行經該路段門牌號
    碼高雄縣阿蓮鄉復安134 號前，本應注意車前狀況，隨時採
    取必要之安全措施，而依當時天候陰、夜間有照明、乾燥柏
    油路面、無缺陷亦無障礙物、視距良好，並無不能注意之情
    形，竟仍疏未注意，適有行人邱高春在該省道西側方向，本
    應注意在劃有分向限制線之路段，不得穿越道路，當時亦無
    不能注意之狀況，亦疏未注意，因欲至復安134 號前倒垃圾
    ，即貿然由西向東方向徒步穿越該劃有分向限制線之省道，
    乙○○見狀迅將車輛由內側車道斜向往右側閃避，惟仍閃避
    不及而在該路段外側快車道上直接撞擊邱高春，致邱高春頭
    部外傷併顱內出血、開放性骨盆腔骨折及左側肋骨第4 根至
    第6 根骨折併血氣胸。乙○○肇事後，旋即下車察看，並至
    距離事故現場約15公尺即高雄縣阿蓮鄉富安村138 之2 號丙○○住處，向丙○○借用市內電話撥打，請其父親甲○○到
    場協助處理。嗣因事故發生後附近路人高琪婷立即主動撥打
    電話報警，高雄縣政府警察局湖內分局阿蓮分駐所警員何立
    竣獲報到場處理時，甲○○亦到達現場，惟因當時被害人家
    屬及鄰居均在場，情緒激動，甲○○為免乙○○遭受不利遂
    要乙○○先退在一旁等候，旋邱高春由救護車緊急送醫後，
    乙○○自父親甲○○處得知其妻子鬧自殺，乃未等待警員處
    理現場完畢即先行離去現場前往處理，其父親甲○○則仍留
    在現場。嗣邱高春經財團法人義大醫院急救後，延於翌日凌
    晨3 時40分許，仍因顱內出血不治死亡。乙○○旋於同日晚
    上8 時30分許，自行至高雄縣政府警察局湖內分局阿蓮分駐
    所說明事發經過，始查知上情。
二、案經丁○○訴由高雄縣政府警察局湖內分局報告臺灣高雄地
    方法院檢察署檢察官偵查起訴。
    理  由
壹、程序部分：
    本判決所引用據以認定被告乙○○上開犯罪事實之各項證據
    ，除於審理程序中詢問當事人及辯護人並使其就證據能力之
    有無表示意見，當事人、辯護人對其證據能力均不爭執外，
    本院於審判期日，復依各該證據不同之性質，依法定調查程
    序及法定調查方法，以交互詰問、提示並告以要旨、當庭勘
    驗等方式逐一調查，並使當事人、辯護人表示意見，本院亦
    查無法定證據取得禁止或證據使用禁止之情形，故認所引用
    各項證據資料，均具證據之適格，合先敘明。
貳、有罪部分：
一、上揭犯罪事實，被告於本院審理中業已坦白承認，且關於事
    故發生經過，有目擊證人林顯榮於警詢及偵查中指證歷歷，
    復有高雄縣政府警察局湖內分局道路交通事故談話紀錄表、
    道路交通事故現場圖、道路交通事故調查表（一）（二）及
    道路交通事故現場蒐證照片21張在卷可佐。另本件事故經送
    臺灣省高屏澎車輛事故鑑定委員會鑑定結果，略認：「一、
    行人邱高春在劃有分向限制線路段穿越道路為為肇事主因；
    二、乙○○酒精濃度過量駕駛小客車未注意車前狀況為肇事
    次因。」有該鑑定委員會鑑定意見書附卷可稽。按汽車行駛
    時，駕駛人應注意車前狀況，並隨時採取必要之安全措施，
    道路交通安全規則第94條第3 項訂有明文。再者，刑法上之
    過失犯，必須危害之發生，與行為人之欠缺注意，具有相當
    因果關係，始能成立，如係行為人之過失，與被害人自己之
    過失，併合而為危害發生之原因時，雖不能阻卻其犯罪責任
    ，但對於被害人之與有過失，究不能置而不論（最高法院79
    年台上字第2897號判決意旨參照）。查本件被告駕駛自用小
    客車行經上開路段，本應注意車前狀況，隨時採取必要之安
    全措施，依當時情況天候為陰、夜間有照明、柏油路面乾燥
    、無缺陷、無障礙物、視距良好，並無不能注意之情事，竟
    仍疏未注意及之，適有行人邱高春在該路段西側路旁，亦疏
    未注意在劃有分向限制線之路段不得穿越，而貿然徒步自西
    側往東方向穿越該路段，乙○○因而閃避不及而撞擊邱高春
    ，足認被告於本件事故確有過失。雖被害人邱高春於本件事
    故同有過失責任，然此僅屬量刑時應予考量之事由，仍不能
    因而解免被告之過失刑責。嗣邱高春因頭部、身體等多處受
    傷經送醫急救後，仍因顱內出血而不治死亡之事實，有臺灣
    高雄地方法院檢察署相驗屍體證明書、鑑定驗斷書、財團法
    人義大醫院診斷證明書及病歷影本各1 份可證，其死亡之結
    果與被告之過失行為間顯具有相當因果關係甚明。本案事證
    明確，被告犯行，堪以認定，應依法論科。
三、查被告行為後，刑法業於95年7 月1 日修正公布施行，而按
    行為後法律有變更者，適用行為時之法律。但行為後之法律
    有利於行為人者，適用最有利於行為人之法律，刑法第2 條
    第1 項定有明文。次按新舊刑法關於刑之規定，雖同採從輕
    主義，係適用最有利於行為人之法律，既曰法律，自較刑之
    範圍為廣，比較時應就罪刑有關之共犯、未遂犯、連續犯、
    牽連犯、結合犯以及累犯加重、自首減輕、暨其他法定加減
    原因、與加減例等一切情形，綜其全部之結果，而為比較，
    再適用有利於行為人之法律處斷（最高法院24年上字第46
    34號判例意旨參照）。茲就本案罪、刑適用有關之法律修正
    比較如下：
（一）關於累犯之成立要件：被告前於89年間因施用毒品案件，
      經本院以89年度鳳簡字第887 號判處有期徒刑3 月確定，
      於90年10月15日易科罰金執行完畢，有臺灣高等法院被告
      前案紀錄表附卷可查，茲於5 年以內，再犯本件最重法定
      本刑為有期徒刑以上之過失致死罪，依修正前刑法第47條
      規定，因累犯之成立不以故意犯為限而構成累犯，然依修
      正後刑法第47條第1 項規定，須行為人故意再犯罪始構成
      累犯，比較新、舊法結果，以修正後刑法較有利於被告。
（二）關於易科罰金折算標準：依95年7 月1 日修正公布前罰金
      罰鍰提高標準條例第2 條之規定（現已刪除），就其原定
      數額提高為100 倍折算1 日，即應以銀元300 元折算1日
      ，經折算為新臺幣後，為新臺幣900 元折算為1 日；而依
      修正後刑法第41條第1 項前段規定：「犯最重本刑為5年
      以下有期徒刑以下之刑之罪，而受6 個月以下有期徒刑或
      拘役之宣告者，得以新臺幣1 千元、2 千元或3 千元折算
      1 日，易科罰金。」經比較修正前後易科罰金之折算標準
      ，舊法之規定較有利於被告。
    經綜合比較結果，舊法易科罰金之標準雖較新法為高，然差
    距不大，且新法易科罰金之標準係由法院斟酌個案具體情形
    裁量，至被告如構成累犯，刑責依法必須加重其刑至2 分之
    1 ，兩相權衡，應以全部適用新法規定較有利於被告。
四、核被告所為，係犯刑法第276 條第1 項之過失致人於死罪。
    審酌被告駕駛自小客車上路，未能謹慎行駛，疏未注意車前
    狀況，撞擊被害人邱高春致死，造成被害人家屬無法彌補之
    傷痛，惟被害人在夜間亦疏未注意在劃有分向限制線之道路
    不得穿越，而為本件事故肇事主因，並考量被告犯罪後已坦
    承犯行，復與被害人家屬達成和解並賠償被害人家屬合計新
    臺幣（下同）400 萬元之損害，有高雄縣阿蓮鄉調解委員會
    95 年2月16日調解書、被害人家屬（丁○○、邱玉燕、邱玉
    慧、邱清安）聲明書附卷可查，其等均表明願意原諒被告，
    期能給被告自新機會等一切情狀，量處如主文所示之刑。至
    被告雖辯稱本案成立自首，請求依法減輕其刑云云，然查：
    被告事發後有電請其父親甲○○到場協助處理事故發生後續
    事宜，甲○○亦確實到場，且甲○○到庭證稱其到場後，發
    現很多人說要打被告，遂叫被告到旁邊去，並告訴到場處理
    警員是其兒子肇事，但警員並沒有回話等語（見本院卷第64
    頁），參酌本案事故發生後第1 位到場處理員警何立竣於偵
    查中證稱：我們在現場時並沒有先問誰是肇事者，是在傷者
    送上救護車後才詢問誰是肇事者，當時被告已經不在現場等
    語（見偵查卷第22頁），足見除被告未向警員自承為肇事者
    外，被告之父親代被告向警員坦承為肇事者之詞，亦未確實
    使現場處理員警知悉，自難認符合自首之要件，被告所辯，
    尚不足採。嗣被告由其父親陪同至警局陳明犯罪事實，只能
    認為對司法警察已發覺之犯罪事實自白而非自首，併此敘明
    。
參、無罪部分：
一、公訴意旨另以：被告於94年12月31日下午6 時50分許，明知
    服用酒類後，已達不能安全駕駛動力交通工具程度，且依道
    路交通安全規則第114 條第2 款規定，不得駕車，仍駕駛車
    號1988-LV 號自小客車，於上開時、地，未注意車前狀況，
    且已達不能安全駕駛動力交通工具之程度，過失撞擊違規穿
    越馬路邱高春致死。詎被告肇事後，竟未即時報警救護邱高
    春，為脫免酒後駕車及肇事責任，於高雄縣政府警察局湖內
    分局阿蓮分駐所警員何立竣到場處理前，即逃離現場。嗣於
    同日晚上8 時30分許，才至高雄縣政府警察局湖內分局阿蓮
    分駐所投案，經警於同日晚上8 時58分許，測得其呼氣酒精
    濃度達每公升0.33毫克，因認被告另涉有刑法第185 條之3
    服用酒類不能安全駕駛罪嫌及同法第185 條之4 之肇事逃逸
    罪嫌。
二、按「犯罪事實應依證據認定之，無證據不得認定犯罪事實」
    、「不能證明被告犯罪者，應諭知無罪之判決」，刑事訴訟
    法第154 條第2 項、第301 條第1 項分別定有明文。申言之
    ，犯罪事實之認定應憑證據，如未能發現相當證據，或證據
    不足以證明，自不能以推測或擬制之方法，作為裁判基礎（
    最高法院40年台上字第86號判例意旨參照）；且認定犯罪事
    實所憑之證據，雖不以直接證據為限，間接證據亦包括在內
    ，然而無論直接證據或間接證據，其為訴訟上之證明，須於
    通常一般之人均不致有所懷疑，而得確信其為真實之程度者
    ，始得據為有罪之認定，倘其證明尚未達到此一程度，而有
    合理之懷疑存在而無從使事實審法院得有罪之確信時，即應
    由法院為諭知被告無罪之判決（最高法院76年台上字第4986
    號判例意旨參照）。再者，依刑事訴訟法第161 條第1 項規
    定，檢察官對於起訴之犯罪事實，仍應負提出證據及說服之
    實質舉證責任。倘其所提出之證據，不足為被告有罪之積極
    證明，或其指出證明之方法，無從說服法院以形成被告有罪
    之心證，基於無罪推定之原則，自應為被告無罪判決之諭知
    （參照最高法院92年度台上字第128號判例意旨）。
三、公訴人認被告另涉有酒後不能安全駕駛罪嫌，係以被告自承
    酒後駕車、酒精濃度測試紙測試結果達每公升0.33毫克，並
    依一般呼氣酒精濃度衰減比率換算肇事時呼氣酒精濃度為每
    公升0.4665毫克，及刑法第185 條之3 案件觀察紀錄表為其
    憑據；認被告涉犯肇事逃逸罪嫌，係以被告於警詢及偵查中
    之自承肇事後有離去現場、證人即到場處理員警何立竣於偵
    查中之證詞為其論據。被告於本院審理中堅決否認有何上開
    犯行，辯稱：當時我雖有喝酒，但還有判斷能力，並非不能
    安全駕駛，且車禍後我有等警員到場處理後才離開，我當時
    事先向附近人家借用電話，撥打119 但打不通，我就立刻打
    電話告訴我父親甲○○，請他到場協助處理，我父親到場後
    ，因當時在場很多人說要打我，我驚嚇到，才沒有出面，我
    是退到在路邊，讓我父親在場處理，一直到救護車將被害人
    送往醫院後，因為我妻子鬧自殺，我才離開現場等語。經查
    ：
（一）被告於車禍發生後，同日晚上8 時58分許至警局說明案情
      後，經警對其為呼氣酒精濃度測試結果，為每公升0.33毫
      克，固有呼氣酒精濃度測試紙在卷可參，而堪認被告有服
      用酒類之事實。惟按刑法第185 條之3 所謂之「不能安全
      駕駛」，係抽象危險犯，並不以發生具體危險為必要。而
      依醫學實驗證明所得經驗法則，對於吐氣酒精濃度達每公
      升0.25毫克以上時，將使駕駛人產生複雜之技巧障礙、駕
      駛能力變壞之行為表現，肇事比率比一般未飲酒時高出2
      倍，而吐氣酒精濃度達每公升0.5 毫克以上時，將使駕駛
      人產生平衡感與判斷力障礙升高，肇事比率比一般未飲酒
      時高出10倍，甚而如吐氣酒精濃度達每公升0.75毫克時，
      駕駛人將產生明顯酒醉、步履蹣跚之行為狀態，其肇事比
      率比一般高25倍，達吐氣酒精濃度達每公升1 毫克時，將
      造成中度中毒，有步態不穩、噁心、嘔吐、精神混惑不清
      狀態（參見蔡志中著，對飲酒不能安全駕駛之執法研究，
      司法院第46期業務研究會講義）。而實務上對於如何判斷
      服用酒類後是否已達「不能安全駕駛」之程度，係以法務
      部於88年5 月間召開「研商訂定刑法第185 條之3 服用毒
      品、麻醉藥品、酒類或其他相類之物，不能安全駕駛交通
      動力工具之認定標準」會議，會中決定參考德國、美國認
      定標準，對於酒精濃度呼氣達每公升0.55毫克或血液濃度
      達1000分之1.1 以上者，即認為已達不能安全駕駛之標準
      ，其數值在其以下者，如能輔以其他客觀事實作為不能安
      全駕駛之判斷時，亦應依法移送處以刑罰（參見法務部88
      年5 月18日法88檢字第001669號函）。足見如呼氣酒精濃
      度達每公升0.55毫克以上者，一般情形已足認符合上開「
      不能安全駕駛」之抽象危險標準，反之，如測試結果低於
      上開數值，即必須輔以其他客觀事實，以作為是否不能安
      全駕駛之輔助判斷依據。準此，本件被告呼氣酒精測試濃
      度為每公升0.33毫克，即便依衰減比率計算公式『每小時
      每公升0.075 毫克』之衰減速率，回溯至被告肇事時（即
      測試前1 時49分）計算結果，被告呼氣酒精測試濃度可達
      每公升0.4665毫克（0.33＋0.075 ×1.82＝0.4665），仍
      未達上開認定「不能安全駕駛」之抽象標準。再參酌被告
      觀察測試紀錄表上所記載，被告測試當時言語正常、酒味
      弱、臉色普通、眼睛狀態普通，客觀上並無顯示被告反應
      能力降低或辨識能力減弱之外部情狀，雖該紀錄表記載被
      告「駕駛過程因撞擊行人邱高春致死肇事，顯然非於正常
      駕駛下」等詞，然交通事故之發生所在多有，尚不得以肇
      事事故之發生，反推行為人有不能安全駕駛之客觀因素。
      況本件交通事故之發生，除被告有未注意車前狀況之過失
      外，並無其他事證足認其有明顯違反駕駛常態之駕駛行為
      ，而被害人違規穿越該路段尚為本件事故之肇事主因，是
      被告辯稱肇事當時並非無判斷能力，非不能安全駕駛等語
      ，即非無據。至被告雖於偵查中承認有「酒後駕車」之行
      為，然此與是否已達不能安全駕駛之程度尚屬有間。從而
      ，本案既無其他證據足以證明被告肇事時有「不能安全駕
      駛動力交通工具」之客觀事實，上開呼氣酒精濃度測試結
      果又未達每公升0.55毫克之客觀判斷標準，自難認定被告
      成立刑法第185 條之3 之服用酒類不能安全駕駛罪，此部
      分犯罪應屬不能證明。
（二）又本案被告肇事後立即下車察看，並至附近人家借用電話
      撥打，請其父親甲○○到場協助處理等情，業據證人即丙○○到庭證稱：我不認識被告但有見過，那天傍晚他走進
      來尊稱我阿嬸，他說他撞到人，所以要借我室內的電話，
      我家離事故發生地點很近，大約15公尺左右的距離，他打
      完電話後有跟我說謝謝，就走出去，我沒有跟出去看，所
      以我也不知道他去哪裡等語（見本院卷第59、60頁）；被
      告之父親甲○○到庭證稱：當天傍晚他打電話給我說他在
      「高尻」（就是復安村）的地點發生車禍，我接到電話後
      就趕過去了，當時現場很多人，而且也有員警在，旁邊有
      我認識的人，有人問我說為何要來這個車禍現場，我說是
      我兒子發生車禍事故，被告怕被打，所以我叫他到旁邊去
      等語（見本院卷第62頁）明確。參以被害人之鄰居林顯榮
      於偵查中證述：車禍發生後一直到警車、救護車來我都有
      在現場，當時我有到死者身邊關心他的狀況，過了幾分鐘
      後被告有走過來，在場有一位鄰居問被告是否他撞的，被
      告有承認人是他撞的，我有聽到，之後我在注意死者的狀
      況，就沒有注意被告是否有留在現場等語（見偵查卷第22
      頁），與上開證人所述大致相合，其等證言應堪憑信。查
      肇事致人死傷而逃逸罪之立法本意，係在維護交通安全，
      加強救護，減少死傷，促使駕駛人於肇事後，能對被害人
      即時救護（刑法第185 條之4 立法理由參照），故「逃逸
      」者，應指逃離不見蹤跡之意。本案被告既於事故發生後
      前往附近人家借用電話，請其父親前來協助，係出於上開
      救護傷者之目的，而其父親亦確實到場協助，被告亦即時
      回到現場，並向當時圍觀之被害人鄰居表明其為肇事之人
      ，應足認定被告並無逃逸之意。雖被告於偵查中曾向檢察
      官自陳：「（問：你為何要自己離開現場？）因老婆在鬧
      自殺，所以我就離開沒有去管傷者。」等語（見相驗卷第
      32 頁） ，然其同時另稱：「（問：那就不用管傷者？）
      我有等救護車到，且我家人有到現場了。」等語，足見被
      告雖有未待員警處理完畢即先行離開現場之事實，然其既
      已等待救護車載走傷患送醫始離去，且其家人又在場處理
      ，自不該當肇事逃逸罪之主觀構成要件，被告辯稱其無肇
      事逃逸之意思等語，應值採信。
四、綜上所述，公訴人認被告另涉刑法第185 條之3 及第185 條
    之4 等罪嫌，尚乏其他積極證據足供佐證，被告此部分犯罪
    應屬不能證明，揆諸上開法律規定及判例意旨，被告被訴此
    部分犯行，自均應諭知無罪。
據上論斷，應依刑事訴訟法第299 條第1 項前段、第301 條第1
項前段，刑法第2 條第1 項但書、第276 條第1 項、第41條第1
項前段，罰金罰鍰提高標準條例第1 條前段，判決如主文。
本案經檢察官黃碧玉到庭執行職務。
中    華    民    國    95    年    8     月    31    日
                  交通法庭  審判長法  官  邱明弘
                                  法  官  譚德周
                                  法  官  李嘉益
以上正本證明與原本無異。
如不服本判決，應於收受送達後10日內向本院提出上訴書狀。
中    華    民    國    95    年    8     月    31    日
                                  書記官  郭南宏
附錄本判決論罪科刑之法條：
中華民國刑法第276條(過失致死罪)
因過失致人於死者，處 2 年以下有期徒刑、拘役或 2 千元以下
罰金。
從事業務之人，因業務上之過失犯前項之罪者，處5 年以下有期
徒刑或拘役，得併科3 千元以下罰金。


司法院資訊處製作；財團法人民間司法改革基金會備份。
